臺灣臺中地方法院交通事件裁定　　　　100年度交聲字第579號
原處分機關　交通部公路總局臺中區監理所臺中監理站
異　議　人
即受處分人　王文財
上列異議人因違反道路交通管理處罰條例案件，對於交通部公路
總局臺中區監理所臺中監理站於民國100年2月18日所為之處分（
裁監稽違字第裁61-HD0000000號），聲明異議，本院裁定如下：
    主      文
原處分撤銷。
王文財汽車駕駛人，駕駛汽車經測試檢定酒精濃度超過規定標準
，處罰鍰新臺幣貳萬元，記違規點數伍點，並施以道路交通安全
講習。
又王文財機器腳踏車駕駛人，未依規定戴安全帽，處罰鍰新臺幣
伍佰元。
    理      由
一、本件原處分機關係以：異議人即受處分人王文財（下簡稱異
    議人）於民國99年1月30日23時52分許，駕駛車牌號碼023-G
    WF號重型機車，行經大里區○○路與德芳路口處，有「未繫
    安全帽扣環」、「酒後駕車，經呼氣測試酒測值達0.56MG/L
    」之違規，為臺中縣警察局霧峰交通分隊警員掣單舉發。嗣
    經本站於100年2月18日爰依道路交通管理處罰條例第31條第
    6 項、第35條第1項第1款、第68條第2項之規定，以裁監稽
    違字第裁61-HD0000000裁決書，分別裁處罰鍰新臺幣（下同
    ）500元（99年3月31日已繳納第31條第6項罰鍰500元）；罰
    鍰45,000元，並記違規點數5點，並施以道安講習等語。
二、異議意旨略以：異議人已繳納25,000元緩起訴處分金。現緩
    起訴已屆滿，申請一罪不二罰，就監理單位裁處之罰鍰，請
    予免罰等語。
三、按汽車駕駛人飲用酒類或其他類似物後其吐氣所含酒精濃度
    超過每公升0.25毫克或血液中酒精濃度超過百分之0.05 以
    上者，不得駕車，道路交通安全規則第114條第2款定有明文
    。又汽車駕駛人，駕駛汽車經測試檢定有酒精濃度超過規定
    標準者，處新臺幣1萬5千元以上6萬元以下罰鍰，並當場移
    置保管該汽車及吊扣其駕駛執照1年，因而肇事致人受傷者
    ，並吊扣其駕駛執照二年；致人重傷或死亡者，吊銷其駕駛
    執照，並不得再考領，道路交通管理處罰條例第35條第1項
    第1款亦有明定。再按領有汽車駕駛執照之汽車駕駛人，除
    駕駛聯結車、大客車、大貨車外之非其駕駛執照種類之車輛
    ，違反本條例及道路交通安全規則之規定，應受吊扣駕駛執
    照情形時，無因而肇事致人受傷或重傷者，記違規點數5點
    ，道路交通管理處罰條例第68條第2項前段亦定有明文。另
    按機器腳踏車駕駛人或附載座人未依規定戴安全帽者，處駕
    駛人新臺幣5百元罰鍰，道路交通管理處罰條例第31條第6項
    亦有明定。
四、次按一行為同時觸犯刑事法律及違反行政法上義務規定者，
    依刑事法律處罰之；但其行為應處以「其他種類行政罰」或
    得沒入之物而未經法院宣告沒收者，亦得裁處之；前項行為
    如經不起訴處分或為無罪、免訴、不受理、不付審理之裁判
    確定者，得依違反行政法上義務規定裁處之，行政罰法第26
    條定有明文，此乃一行為同時造成刑罰法律與行政秩序罰規
    定發生競合適用之關係時，基於「一事不二罰」之法理，經
    由立法程序確立應以刑罰優先為原則，避免行為人承受過度
    且重複之處罰。此觀該條立法理由明確揭示；「一行為同時
    觸犯刑事法律及違反行政法上義務規定時，由於刑罰與行政
    罰同屬對不法行為之制裁，而刑罰之懲罰作用較強，故依刑
    事法律處罰，即足資警惕時，實無一事二罰再處行政罰之必
    要。且刑事法律處罰，由法院依法定程序為之，較符合正當
    法律程序，應予優先適用。但罰鍰以外之沒入或其他種類行
    政罰，因兼具維護公共秩序之作用，為達行政目的，行政機
    關仍得併予裁處，故為第一項但書規定。」，其理益明。是
    以前揭行政罰法中刑事法律處罰優先且不再處以行政秩序罰
    之目的，既係因為行為人已接受刑罰而足資警惕，且已發生
    懲罰之作用，即無使行為人陷於雙重處罰之不利益，則關於
    刑事法律處罰之範圍自應採取實質認定，凡刑事實體法或程
    序法中所規定客觀上剝奪行為人生命、自由、財產權利，主
    觀上亦因制裁之嚴厲性、痛苦性，其強度足以造成心理強制
    而間接達成矯正教化目的之處遇手段，皆應納入其中，而不
    以形式上符合刑法第32條至第34條所定主刑及從刑種類者為
    限，始與前揭法律規範之意旨相符。再按刑事訴訟法第253
    條之2規定，檢察官為緩起訴處分，得命被告於一定期間內
    履行「向公庫或指定之公益團體、地方自治團體支付一定之
    金額」，此一命被告為金錢給付的部分，應得被告之同意。
    命被告為金錢給付部分，並得為民事強制執行名義。檢察官
    課被告以上之負擔，由於此負擔雖非「刑罰」但性質上可謂
    實質的制裁，且造成被告權利受限制的影響。則受處分人上
    開違反刑事法律禁止規範之犯罪事實既已明確，僅因檢察官
    採取緩起訴處分之替代性刑事處遇手段，未將該案逕行起訴
    或聲請簡易判決處刑，致其後適用之刑事訴訟程序有所區別
    ，然就受處分人負有支付一定金額予檢察官指定機構之義務
    觀察，其如未在上開指定期間內確實履行義務，依刑事訴訟
    法第253條之3第1項第3款之規定，受處分人將遭受撤銷緩起
    訴處分之不利益；反之，倘其確實遵守並履行各項緩起訴條
    件，除非合於刑事訴訟法第260條所定情形之一，否則受處
    分人即無再就同一案件遭受刑事訴追之虞。從而，受處分人
    已因上開緩起訴處分而剝奪其財產權，主觀上前揭金錢給付
    義務亦具有強制性、懲罰性，雖不若易科罰金係以支付金錢
    作為自由刑之替代，惟經由緩起訴處分條件之履行使其免於
    遭檢察官發動起訴程序，仍具有替代刑罰之效果，廣義而言
    ，應屬前揭所稱之「實質刑事法律處罰」，而有行政罰法第
    26條第一項「一事不二罰」規定之適用。
五、至於交通部95年7月17日交路字第0950006986號函雖謂：緩
    起訴乃附帶條件的不起訴處分，亦即是不起訴的一種、臺灣
    臺中地方法院檢察署95年6月7日中檢惠文字第0951000284號
    函援引之法務部95年5月25日法律字第0950700393號函雖亦
    謂：行政罰法第26條第2項所稱「不起訴處分」包括「緩起
    訴處分」在內等語，惟按法官依據法律獨立審判，憲法第
    80條載有明文，各機關依其職掌就有關法規為釋示之行政命
    令，法官於審判案件時，固可予以引用，但仍得依據法律，
    表示適當之不同見解，並不受其拘束；司法行政機關所發司
    法行政上之命令，如涉及審判上之法律見解，僅供法官參考
    ，法官於審判案件時，亦不受其拘束（司法院大法官會議第
    216號解釋意旨參照），行政罰法第26條第2項乃例外得裁處
    行政秩序罰之補充規定，參諸該條文係將「不起訴處分」、
   「無罪」、「免訴」、「不受理」、「不付審理」等不能證
    明刑事被告犯罪或未曾使其實際接受刑罰之情形逐一臚列，
    顯然與該條第1項所指發生處罰競合之前提要件尚有未合，
    故有第2項仍依違反行政法上義務規定裁處之必要。而緩起
    訴處分既非不能證明行為人之犯罪事實，且有支付一定金
    額之實質處罰，自與上開行政罰法第26條第2項列舉之不起
    訴處分等情形迥然有別，仍無從遽為比擬而為相同之處置。
    如若不然，則刑事被告如經法院循審判程序判處罰金或得
    以易科罰金之拘役或有期徒刑，均得以援用行政罰法第26
    條第1項之規定，免於處以行政秩序罰之雙重不利益；至於
    藉由緩起訴處分而節省司法資源者，在基於實質懲罰目的
    而其財產權遭受剝奪之餘，反而仍須繳納一定金額之行政
    罰鍰，其結果勢必降低刑事被告接受緩起訴處分之意願，
    而反噬緩起訴處分替代繁複刑事審判程序之制度性機能。
    準此以言，行政罰法第26條第2項既未將緩起訴處分列舉其
    中，本於「例外規定從嚴解釋」之法理及前揭說明，自不能
    將條文中「不起訴處分」之範圍，擴及於性質顯不相同之「
    緩起訴處分」，附此敘明。
六、再按汽車駕駛人酒精濃度超過規定標準，經裁判確定處以罰
    金低於本條例第92條第3項所訂最低罰鍰基準規定者，應依
    本條例裁決繳納不足最低罰鍰之部分，道路交通管理處罰條
    例第35條第8項定有明文。又緩起訴處分金既屬前揭所稱之
    「實質刑事法律處罰」，其性質上類似刑事確定裁判所處以
    之罰金刑，雖有行政罰法第26條第1項規定之適用，然若行
    為人所支付之緩起訴處分金，未達道路交通管理處罰條例第
    92條第3項所訂最低罰鍰基準規定者，依道路交通管理處罰
    條例第35條第8項規定，即須補繳不足最低額罰鍰之部分，
    始為適法。因此，法院僅得就行為人已依緩起訴處分為公益
    捐款部分予以撤銷，並為不罰之諭知（臺灣高等法院暨所屬
    法院97年法律座談會刑事類提案第39號法律問題研討結果亦
    同此見解）。
七、另按酒後駕車僅有一個交通違規行為，而且有關處罰效果之
    罰鍰、吊扣駕照（或記違規點數）及施以道路交通安全講習
    等與該交通違規行為是否存在均無從分離。法院審理時應先
    確定異議人是否確有交通違規行為事實，再決定原處分機關
    所適用之法律有無錯誤。從而，異議人於聲明異議狀雖僅記
    載就其中某部分處罰聲明異議，其餘部分並未提及，惟與其
    交通違規行為是否存在既無從分離，法院自應予以審理。否
    則，如法院審理結果，認其交通違規行為不存在，則僅能將
    原處分關於其中某部分處罰予以撤銷改判，其餘部分因認未
    經聲明異議而確定，致生無交通違規行為，而遭處罰之不合
    理現象。又聲明異議，屬一種司法救濟途徑，由法院審查異
    議人所涉之違規事實是否成立，及原處分所適用之法條是否
    正確、裁罰是否適當，因法院負有司法審查之作用，對原處
    分違法或失當時，應自為處分，亦即法院應一併撤銷原處分
    ，並自為裁罰，就罰鍰、吊扣駕照（或記違規點數）及施以
    道路安全講習等處罰重新諭知，以期適法（臺灣高等法院暨
    所屬法院98年法律座談會刑事類提案第23號、99年法律座談
    會刑事類提案第37號之審查意見及研討結果意旨參照）。依
    上開說明，本件異議人雖僅就罰鍰部分聲明異議，其餘部分
    未異議，惟該記違規點數與施以道路交通安全講習部分，與
    交通違規行為是否存在無從分離，法院就此部分自應併予審
    理，並於主文中詳為記載。
八、經查：
（一）本件異議人並不否認曾於上開時、地，酒後駕車而為警當
      場舉發，嗣經原處分機關於以61-HD0000000號裁決書，就
      上述酒後駕車之交通違規，裁決罰鍰45,000元，記違規點
      數5點，並施以道路安全講習之事實，有臺中縣警察局中
      縣警交字第HD0000000號舉發違反道路交通管理事件通知
      單影本、前揭裁決書在卷可憑，是異議人上開違規事實，
      堪以認定。而異議人上開違反道路交通管理處罰條例第35
      條第1項第1款規定之行為，亦同屬犯刑法第185條之3公共
      危險罪，且此刑事責任部分經警移送檢察官後，業經臺灣
      臺中地方法院檢察署檢察官斟酌異議人之犯後態度及公共
      利益之維護等情，認以緩起訴處分為適當，乃以99年度速
      偵字第388號為緩起訴處分，並經確定在案，異議人亦依
      該署檢察官命令向財團法人臺灣兒童暨家庭扶助基金會附
      設臺中市私立家扶發展學園支付25,000元之事實，亦有上
      開緩起訴處分執行命令、郵政跨行匯款申請書及臺灣高等
      法院被告前案紀錄表各1份在卷可稽。是異議人上開酒後
      駕車之行為，係屬同時觸犯刑事法律及違反行政法上義務
      規定之行為，揆諸前揭規定與說明，其違反行政法上義務
      而應裁處罰鍰部分，自有行政罰法第26條第1項首段規定
      之適用，即應依刑事法律處罰之，而不再援依上揭道路交
      通管理處罰條例等規定裁罰之；惟異議人所繳納上開具有
      罰金性質之處分金25,000元，未達本件依道路交通管理處
      罰條例第35條第1項第1款暨違反道路交通管理事件統一裁
      罰基準表所定之最低罰鍰基準額45,000元，依前揭說明，
      異議人仍須補繳不足之20,000元罰鍰。從而，原處分機關
      就行政罰之罰鍰部分，應僅得就異議人所繳納不足最低罰
      鍰基準額之部分即差額20,000元裁處罰鍰，原處分機關漏
      未斟酌及此，而對異議人裁處罰鍰45, 000元，其中25,00
      0元部分，顯有違行政罰法第26條第1項前段「一事不二罰
      」之規定，容有未洽。
（二）至於「記違規點數5點」及「施以道安講習」部分，則係
      預防將來再犯危險之管制罰，而有別於前揭針對已發生違
      規事實科處罰鍰之行政秩序罰，屬行政罰法第26條第1項
      但書所稱之「其他種類行政罰」。本件異議人既確有上述
      酒後駕車之違規事實，且違規當時異議人之機車駕駛執照
      業經註銷，而係持有職業大貨車駕駛執照，有異議人機車
      、汽車駕照基本資料在卷可佐，是就此違反行政秩序規定
      之部分，依前揭規定，原處分機關雖不得就該同一違規事
      實再處以同額「罰鍰」，然仍應科處罰鍰以外之行政罰。
      是原處分機關依道路交通管理處罰條例第24條第1項第2款
      、第68條第2項規定，記異議人違規點數5點及命其應接受
      道路交通安全講習，自無不合。
九、綜上所述，原處分機關裁處異議人罰鍰25,000元部分，難認
    適法，惟因異議人尚有補繳20,000元罰鍰差額之義務，故原
    處分關於裁處異議人罰鍰未逾20,000元之部分，自無不當。
    至原處分機關所為上開記違規點數5點以及施以道路交通安
    全講習之行政裁罰，因屬行政罰法所稱之「其他種類行政罰
    」，為兼顧維護公共秩序之目的，故依行政罰法第26條第1
    項但書規定，雖經依刑事法律處罰後，原處分機關仍得依法
    （道路交通管理處罰條例）併予裁處之，是該部分之處分並
    無違法或不當之處；且本件酒後駕車係一個交通違規行為，
    罰鍰與記違規點數5點及施以接受道路交通安全講習部分，
    均無從區分，故應由本院將原處分撤銷，另為裁定如主文第
    2項所示，以資適法。另原處分裁決異議人未依規定載安全
    帽之部分，除未據異議人聲明不服外，該部分亦與前開酒後
    駕車之違規行為分屬不同交通違規態樣，而無一事不二罰適
    用之餘地，本院自難就該部分為異議人有利之認定，故原處
    分就該部分裁處之效力，仍應予以維持，爰併予裁定如主文
    第3項所示，附此敘明。
據上論斷，應依應依道路交通管理處罰條例第87條第2項，道路
交通事件處理辦法第18條、第19條，裁定如主文。
中    華    民    國   100    年    3     月    18    日
                  交通法庭    法  官  簡璽容
以上正本證明與原本無異。
如不服本裁定，應於裁定送達後五日內向本院提出抗告狀(須附
繕本)。
                              書記官  張雅如
中    華    民    國   100    年    3     月    18    日